臺灣高等法院民事判決
109年度家上字第346號
上  訴  人  孫朱麗珠
被上訴人    孫慧嘉  
上列當事人間請求夫妻剩餘財產分配事件，上訴人對於中華民國
109年10月21日臺灣新北地方法院109年度家財訴字第27號第一審
判決提起上訴，本院判決如下：
    主      文
原判決廢棄，發回臺灣新北地方法院。
    事實及理由
一、按第一審之訴訟程序有重大之瑕疵者，第二審法院得廢棄原判決，而將該事件發回原法院，但以因維持審級制度認為必要時為限；前項情形，應予當事人陳述意見之機會，如兩造同意願由第二審法院就該事件為裁判者，應自為判決；前開廢棄發回原法院之判決，得不經言詞辯論為之，民事訴訟法第451條第1項、第2項、第453條分別定有明文。又所謂訴訟程序有重大之瑕疵者，係指第一審違背訴訟程序之規定，其違背與判決內容有因果關係，或因訴訟程序違背規定，不適於為第二審辯論及判決之基礎者而言；諸如當事人於訴訟未經合法代理、審判長未盡闡明義務、應行言詞辯論而未經辯論程序、起訴不備合法要件法院對之逕為本案判決、不備一造辯論之要件而為一造辯論判決等等，均不失為該條所定之重大瑕疵。　
二、經查： 
　  ㈠、上訴人起訴主張伊與被繼承人孫新福為夫妻關係，雙方
        未約定夫妻財產制，孫新福於民國106年9月29日死亡(
        下稱基準時點)，因伊已依法拋棄繼承，孫新福之繼承
        人為被上訴人（長女）及訴外人孫偉博（長子）、孫妙
        菁(次女)；伊於基準時點並無婚後財產，孫新福於基準
        時點之財產包含新北市○○區○○段0000○號房屋暨其坐落
        基地持分(下稱系爭房地)、孫新福所投保終身壽險身故
        理賠金新臺幣(下同)200萬元（下稱系爭理賠金）、孫
        新福對於被上訴人之債權60萬元（下稱系爭債權）及財
        政部北區國稅局核定孫新福遺產稅證明書（下稱系爭證
        明書）所載之所有遺產，伊自得依夫妻剩餘財產分配之
        規定，分配上開孫新福財產之半數等情。爰依民法第10
        30條之1規定，求為判決㈠被上訴人應塗銷系爭房地於10
        8年5月27日所為移轉所有權之登記，並回復為孫新福名
        下，再將系爭房地1/2持分登記為伊所有；㈡被上訴人應
        將系爭理賠金、系爭債權歸還2分之1予伊，及至清償日
        止之法定遲延利息；㈢被上訴人應將系爭證明書所載遺
        產全部1/2交付伊。原審為上訴人敗訴之判決，上訴人
        不服，提起上訴。然查：
　　    ⒈按原告於判決確定前，得撤回訴之全部或一部。但被
          告已為本案之言詞辯論者，應得其同意，民事訴訟法
          第262條第1項定有明文。準此，原告於被告為本案之
          言詞辯論前撤回其訴者，無須徵得被告之同意，即生
          訴之撤回之效力。被告未到場，僅以書狀為陳述者，
          非已為本案之言詞辯論。次查原告以言詞撤回其訴，
          經記載於言詞辯論筆錄者，其撤回之意思表示於陳述
          時即已生效，不因被告當時不在場且未送達筆錄而受
          影響。原告撤回之意思表示既已生效，自不許其任意
          撤回該意思表示（最高法院第102年度台抗字第910號
          民事裁定意旨參照）。　　
　      ⒉查，本件上訴人於108年9月28日於原審起訴為上開主
          張，經原審受理後（見原審卷第19頁收文戳），分案
          列為108年度家調字第2059號事件，並先行調解程序
          （見原審卷第80-7、85、87頁審理單、報到單、調解
          紀錄表）；嗣於109年5月20日調解程序時，上訴人提
          出「家事撤回狀」表明無繼續訴訟之必要而撤回本件
          全部訴訟，並已送達法院，且經原審當時之承辦法官
          蓋印日期為109年5月21日之法官職戳章批示「撤回、
          報結」（見原審卷第105至107頁調解紀錄表、家事撤
          回狀）；而當時既尚在先行調解程序，並未經言詞辯
          論，揆諸首揭民事訴訟法第262條第1項規定意旨之說
          明，上訴人具狀向原審撤回本件起訴，無須徵得被上
          訴人之同意，即生訴之撤回之效力；是以，上訴人於
          原審既已撤回起訴，本件訴訟應已因上訴人撤回起訴
          而訴訟繫屬消滅，原審仍為實體審理及判決，即有就
          當事人未請求之事件為裁判之違誤。
　      ⒊至上訴人雖於上開撤回起訴後，隨即於翌日即同月21
          日，以其誤會撤回起訴為由，具狀聲明不同意撤回本
          件起訴，並請求接續安排調解等語（見原審卷第109
          頁聲明狀）；原審當時之承辦法官乃於109年5月27日
          蓋印法官職章並在該聲明狀上批示「當事人表示誤解
          撤回之真意，請取消撤回」（見原審卷第109頁）；
          惟訴訟中向繫屬法院為撤回起訴之行為，係向法院所
          為之訴訟行為，並非私法上之法律行為，若非無效之
          行為，自不許其任意撤銷該撤回起訴，是上訴人於撤
          回本件起訴後，又具狀表明不同意撤回，應不影響其
          已撤回起訴之效力，原審逕以前述法官批示認本件訴
          訟仍屬繫屬，即有未合。
　　　　⒋況經本院調查並提示上開「家事撤回狀」詢問上訴人
          提出經過時，上訴人當庭陳稱略以：當時調解時，被
          上訴人沒有來，調解委員有用電話跟被上訴人聯繫，
          伊也是覺得有一個機會跟女兒談看看，想說上法院不
          好看，回去講講看，伊當場就簽了這個撤回狀，伊知
          道撤回狀是用於撤回訴訟，也知道撤回起訴之後，法
          院就不會有這個案件繫屬，所以隔天伊來法院想要把
          這個撤回狀撤回，因為伊想要改成由法院解決，私底
          下沒有辦法調解等語（見本院卷第77至78頁）；則由
          上訴人所陳之情，其是否僅係事後反悔，實非無疑。
　　　　⒌則揆諸開說明，撤回起訴如已合法生效，訴訟即繫屬
          消滅，性質上不許撤回或撤銷該撤回起訴之意思表示
          ，即無法任意使已終結之訴訟關係回復；故除上訴人
          上開撤回本件起訴之行為，有不合法而未生效力之情
          形，或有如欠缺訴訟能力等無效之情形，本件訴訟方
          可認尚繫屬於原審而得依法審理並為終局裁判；惟原
          審就上開撤回起訴是否有不生效力或無效之情形，並
          未調查，亦未認定，即逕為實體判決，且此涉及被上
          訴人應否被訴權益甚大，應當就此程序事項告知被上
          訴人，並讓被上訴人就此表示意見，以保護被上訴人
          之程序權利，然原審並未將上開家事撤回狀及聲明狀
          送達被上訴人（該聲明狀之繕本尚附於原審卷宗內，
          未經送達被上訴人，見原審卷第113頁），或就此詢
          問被上訴人之意見，被上訴人於本院調查時亦陳稱於
          原審時不知悉有撤回狀之情事（見本院卷第77頁），
          就此原審顯未保障被上訴人之程序權利，訴訟程序難
          謂無重大瑕疵。
　　㈡、依上說明，本件第一審之訴訟程序有上開重大瑕疵，基
        此所為之判決亦屬違背法令；上訴人上訴意旨，雖未指
        摘及此，但原審訴訟程序既有違背法令情事，仍應認上
        訴為有理由；復無法經兩造合意由本院自為實體判決，
        以補正上開程序之瑕疵（見本院卷第79頁），故為維持
        審級制度，保障當事人之程序權益，自有將本事件全部
        發回原法院依法處理之必要。
　  ㈢、從而，上訴人指摘原判決不當，求予廢棄，為有理由。
        爰不經言詞辯論，由本院將原判決廢棄，發回原法院依
        法處理。
三、據上論結，本件上訴為有理由。爰判決如主文。　　
中　　華　　民　　國　　110 　年　　1 　　月　　 11 　日
                  家事法庭
                      審判長法  官  楊絮雲
                            法  官  郭顏毓
                            法  官  張宇葭
正本係照原本作成。
如不服本判決，應於收受送達後20日內向本院提出上訴書狀，其
未表明上訴理由者，應於提出上訴後20日內向本院補提理由書狀
（均須按他造當事人之人數附繕本）上訴時應提出委任律師或具
有律師資格之人之委任狀；委任有律師資格者，另應附具律師資
格證書及釋明委任人與受任人有民事訴訟法第466 條之1第1項但
書或第 2項（詳附註）所定關係之釋明文書影本。如委任律師提
起上訴者，應一併繳納上訴審裁判費。
中　　華　　民　　國　　110 　年　　1 　　月　　 11 　日
　　　　　　　　　　　　　  書記官  李佳姿
附註：
民事訴訟法第466條之1（第1項、第2項）：
對於第二審判決上訴，上訴人應委任律師為訴訟代理人。但上訴
人或其法定代理人具有律師資格者，不在此限。
上訴人之配偶、三親等內之血親、二親等內之姻親，或上訴人為
法人、中央或地方機關時，其所屬專任人員具有律師資格並經法
院認為適當者，亦得為第三審訴訟代理人。